【裁判字號】    98,台上,4055
【裁判日期】    980716
【裁判案由】    業務過失致人於死
【裁判全文】
最高法院刑事判決            九十八年度台上字第四０五五號
上  訴  人  台灣高等法院檢察署檢察官
上  訴  人
即  被  告  乙○○
選任辯護人  吳玲華律師
被      告  甲○○
上列上訴人等因被告等業務過失致人於死案件，不服台灣高等法
院中華民國九十七年十一月五日第二審更審判決（九十三年度醫
上更(二)字第一號，起訴案號：台灣台北地方法院檢察署八十四年
度偵字第一八七二一號），提起上訴，本院判決如下：
    主  文
原判決撤銷，發回台灣高等法院。
    理  由
本件原判決認定上訴人乙○○有如其事實欄所載之犯行，並以公
訴意旨所指被告甲○○涉業務過失致重傷罪嫌，經審理結果，認
不能證明其犯罪。因而撤銷第一審之判決，改判變更檢察官起訴
法條，論處乙○○從事業務之人，因業務上之過失致人於死罪刑
，及諭知甲○○無罪，固非無見。
惟查：(一)、有罪之判決書，須將認定之犯罪事實詳記於事實欄，
然後於理由內逐一說明其所憑之證據及其認定之理由，以使事實
與理由兩相一致，方為合法。倘事實欄已有敘及，而理由內未加
說明，即有理由不備之當然違法。本件原判決事實欄記載乙○○
為被害人詹俊傑完成交感神經之切除手術，應注意且能注意被害
人胸腔內之氣體是否已完全排除，並極易以Ｘ光確認，竟疏未注
意及此，於被害人之妻龔佩嫻告以被害人吟痛躁動不已之時，向
龔佩嫻慰稱乃手術後正常現象。嗣於發現被害人氣胸嚴重後，未
即先以插針為緊急解壓，復疏未使用氣胸引流管，而以頂端或側
面開口小、管徑亦小，容易因肺葉將孔塞住而失去作用之鼻胃管
為被害人實施胸管引流，致被害人氣胸未能有效引流，因持續氣
胸而出現休克等情。似以乙○○有上揭應注意、能注意而疏於注
意等情事，致被害人因氣胸致休克，而有過失。然依原判決此一
認定之事實，乙○○對被害人所採行交感神經切除手術之方法，
病患於術後因感覺疼痛而躁動，是否屬正常之現象？實施手術之
醫師，知悉此情時，應有如何之處置？俱攸關乙○○如何有應注
意義務之認定，原判決就此部分未為任何說明，復未敘明何以乙
○○有應先以插針為被害人實施胸管引流之義務？採用鼻胃管為
被害人實施胸管引流，如何確實因肺葉將孔塞住，導致失去作用
，致未能有效引流，而與所採用鼻胃管之方法間，具有相當因果
之關係？逕認被害人嗣後休克與乙○○所採用之措施具有關聯，
自有理由不備之違法。(二)、刑事訴訟法第一百六十四條第一項規
定：審判長應將證物提示當事人、代理人、辯護人或輔佐人，使
其辨認；同法第一百六十五條第一項復規定：卷宗內之筆錄及其
他文書可為證據者，審判長應向當事人、代理人、辯護人或輔佐
人宣讀或告以要旨。事實審法院於審判期日就文書證據踐行上揭
調查及程序，旨在使被告澈底了解該等文書記載之內容及意涵，
而為充分之辯論，以使法院形成正確之心證。故文書證據如未經
法院於審判期日依照上揭法定程序踐行調查，即不得作為事實判
斷之依據。原判決變更檢察官起訴法條，改論處乙○○因業務上
過失致人於死罪刑，並於事實欄記載被害人於民國八十四年六月
二十七日下午，因乙○○遲延醫療致缺氧性腦病變，呈無意識狀
態，四肢強直性癱瘓，臥床近三年，終因缺氧性腦病變併中樞衰
竭，衍生肺炎併敗血症，於八十七年五月五日上午六時三十分死
亡等情。且於理由內說明直接引起被害人死亡之疾病或傷害為「
肺炎併敗血症」，其先行原因（即引起上述死亡之疾病或傷害）
則為「缺氧性腦病變併中樞衰竭」，併引用陸軍第八０二總醫院
出具之死亡證明書為其論據（見原判決第四頁二）。然稽之原審
審判期日筆錄，似無審判長曾將該死亡證明書提示予乙○○，令
其辨認、宣讀或告以要旨之記載（見原審更(二)卷(一)第一四七頁以
下，卷(二)第二九頁以下、第二一五頁以下，卷(三)第二十頁以下、
第五六頁以下），難謂上開證據已經合法調查，逕採為認定乙○
○業務過失致人於死犯行之論罪依據，自非適法。(三)、鑑定，係
由選任之鑑定人或囑託之鑑定機構，憑藉其特別知識經驗，就特
定物（書）證加以鑑（檢）驗，並得就非親身經歷之待鑑事項，
依憑其特別知識經驗（包括技術、訓練、教育、能力等專業資格
）而陳述或報告其專業意見；人證，則由證人憑據其感官知覺之
親身經歷，陳述其所見所聞之過往事實。二者雖同屬人之證據方
法，但仍有本質上之差異。至法院訊問依特別知識得知已往事實
之人者，依刑事訴訟法第二百十條之規定，適用關於人證之規定
。又為擔保證人、鑑定人陳述或判斷意見之真正，特設具結制度
，然因二者之目的不同，人證求其真實可信，鑑定則重公正誠實
，是刑事訴訟法於第一百八十九條第一項規定證人之結文內應記
載「當據實陳述，決無匿、飾、增、減」，於第二百零二條則明
定鑑定人之結文應記載「必為公正誠實之鑑定」，以示區別，並
規定應踐行朗讀結文及命簽名或按指印等程序，促使證人或鑑定
人明瞭各該結文內容之真義，俾能分別達其上揭人證或鑑定之特
有目的。原判決認定乙○○因業務上之過失致被害人死亡，及本
案麻醉醫師甲○○並無醫療疏失等情。依理由之說明，係以行政
院衛生署醫事審議委員會（下稱醫事審議委員會）第三、第四次
鑑定意見及許淑霞醫師之證詞，為其部分之論據（見原判決第七
頁第五行以下、第十頁第一行以下）。然依原審審判期日筆錄之
記載，許淑霞證稱：「……這個案件本院已經有鑑定過兩次，每
次鑑定都有召開檢討會議」「……這個案件參與鑑定的專科醫師
不下四、五十名……。這麼多麻醉醫師都看過，專業處斷上……
劑量也是完全正確，這不是我個人意見」（見原審更(二)卷(二)第二
二一頁背面、第二二四頁正背面）。似記載許淑霞以參與本案醫
療鑑定之鑑定人之身分，就被告甲○○在本件醫療過程之麻醉處
理有無過失與在手術過程之工作範圍而做說明（見原審更(二)卷(二)
第二二一頁背面至二二四頁背面）。惟稽之卷附許淑霞之結文內
容（同上卷第二二六頁），則與刑事訴訟法所規定鑑定人之結文
應記載文義，似非相同，而欠缺鑑定人具結程序之法定條件，自
不生具結之效力，依同法第一百五十八條之三規定，應認為無證
據能力。原判決據以採為指駁乙○○辯解不足採及有利於甲○○
之判斷，難認合法。(四)、審理事實之法院，對於被告有利及不利
之證據，應一律注意，詳為調查，綜合全案證據資料，本於經驗
法則以定其取捨，並將取捨證據及得心證之理由於判決內詳為說
明。故證據雖已調查，而尚有其他部分並未調查，仍難遽為被告
有利或不利之認定；如有應調查之證據未予調查，率行判決，其
判決當然違背法令。原判決認定乙○○疏未使用氣胸引流管，而
使用頂端或側面開口小，且管徑亦小，容易因肺葉將孔塞住而失
去作用之鼻胃管做為胸管引流，致被害人氣胸未有效引流，於當
日下午三時二十分一度因持續氣胸而出現休克；理由欄併謂本案
於第二次插管引流手術過程中，因乙○○使用鼻胃管插管，致未
能即時有效引流，被害人於下午三時二十分時發生之休克，乃因
持續性氣胸造成，亦堪認定，且醫事審議委員會第四次鑑定亦同
此認定（見原判決第七頁倒數第二行以下至第八頁第三行）。惟
稽以卷附醫事審議委員會第三次鑑定意見（編號0000000
），就有關本件被害人氣胸之處置是否可行，則謂「乙○○醫師
所呈白色透明管子是屬於鼻胃管，當氣胸發生，『情況緊急時』
是可用此方法加負壓抽吸經原傷口將胸腔之氣給予排出……」（
見原審更(二)卷(一)第一二三頁）。證人即護士戴婉莉於原審亦證稱
第二次進入開刀房，當時情況緊急（見原審更(二)卷(二)第二一七頁
背面）。如果無訛，乙○○於進行鼻胃管引流時，是否符合該鑑
定書所載情況緊急之情形，即攸關乙○○有無過失之認定，非無
詳加研求之餘地。原審未為究明，即為不利於乙○○之認定，自
有證據調查未盡之違法。(五)、有罪之判決書，對被告有利之證據
不採納者，應說明其理由，為刑事訴訟法第三百十條第二款所明
定。故有罪判決書對於被告有利之證據，如不加採納，必須說明
其不予採納之理由，否則即難謂無判決不備理由之違誤。依原判
決理由之說明，採納證人即郵政醫院院長陳健煜於原審證稱：郵
政醫院手術房備有專用引流胸管；證人吳政元醫師證稱：一般於
醫院胸腔外科手術室不會以鼻胃管代替胸管等證詞，執為論斷乙
○○於第二次手術使用鼻胃管引流乃有疏失之論據之一（見原判
決第七頁倒數第十一行以下）。惟稽諸卷附郵政總局郵政醫院九
十七年五月二十八日醫字第０九七００００五八號及同年七月二
十一日醫字第０九七００００七七號函文略稱：氣胸引流管為統
稱，非指特定之管子（如胸管），其他屬同材質之引流管皆適用
之，只要導入胸腔作氣胸引流之管子皆泛稱為氣胸引流管。因氣
胸所引流者為氣體，不會造成阻塞，故不一定要使用較粗之胸管
。十八號鼻胃管及胸管均為同性質之PVC 軟性塑膠材質，僅口徑
大小不同，適合於各種氣胸情況之抽吸及引流。且氣胸之正壓氣
體係於不銹鋼導管或手術器械進入肋膜腔之一瞬間即被排放，與
後來使用管子之粗細無關，無論十八號鼻胃管或胸管僅係後來接
續之步驟。依胸部外科學中文教科書之記載，氣胸引流最常用為
十八－二二號塑膠管，單純之氣胸病人並不需要使用較粗之三十
二號塑膠管，乙○○使用十八號塑膠管為氣胸引流乃遵照教科書
規定處理，未逾越其規範等旨（見原審更(二)卷(二)第二０六、二一
一頁）。原判決未敘明何以上揭函文不足採為有利於被告乙○○
認定之理由，逕認乙○○執行業務上有過失，亦有判決不備理由
及證據調查未盡之違法。(六)、無罪之判決書，對於被告被訴之事
實，及對其不利之證據資料，如何不足以證明被告犯罪，均應逐
一詳述其理由，否則即有判決理由不備之違法。原判決認定被告
甲○○並無業務過失之犯行，雖於理由內說明依醫事審議委員會
第三、第四次鑑定及許淑霞之證詞為據。然依據卷附資料，醫事
審議委員會第一次鑑定意見（編號八四一五九）略謂：本案二次
手術使用之麻醉劑propofol（一五０mg靜注），有可能導致心跳
變慢及血壓下降，而加深原有之血氧不足（見偵查卷第五四頁）
；該委員會第二次鑑定意見（編號八五一六二）略謂：手汗症病
患術後若發生氣胸而情況惡化時，一般建議採用局部麻醉以施行
胸部插管引流術。若病患因躁動而無法施行手術時，給予麻醉時
應考慮全身麻醉可能引起之副作用及病患不穩定之生理變化。此
類病患，全身麻醉劑可能導致呼吸系統及心臟血管之抑制。本案
患者發生缺氧性腦病變，氣胸之發生及麻醉之處理均為造成原因
，麻醉劑引起之副作用會更加強生理功能之惡化而致發生缺氧性
之腦病變等旨（見第一審卷第八十頁），許淑霞於原審亦曾證稱
：「（在本案楊醫師（即甲○○）所使用一五０mg的劑量是否足
夠讓病人安靜下來？或太過量？）足夠。……如果從事後來看，
量是超過」（見原審卷(二)第二二一頁背面）。上情如果無訛，似
均為不利於甲○○之證據，如何不得採為論罪之依據？原判決未
於理由內說明，又就醫事審議委員會前後鑑定結果不同，原判決
亦未為任何說明，遽為甲○○有利之認定，難謂無理由不備之違
法。以上或為上訴人等上訴意旨所指摘，或屬本院得依職權調查
之事項，應認原判決仍有撤銷發回更審之原因。又原審判決後，
被告乙○○主張已與被害人家屬就民事賠償部分達成和解，支付
全部賠償金，並提出和解書在卷，案經發回，宜併注意及之。
據上論結，應依刑事訴訟法第三百九十七條、第四百零一條，判
決如主文。
中    華    民    國  九十八  年    七    月   十六   日
                      最高法院刑事第十一庭
                          審判長法官  石  木  欽
                                法官  洪  佳  濱
                                法官  韓  金  秀
                                法官  呂  丹  玉
                                法官  段  景  榕
      本件正本證明與原本無異
                                      書  記  官
中    華    民    國  九十八  年    七    月  二十二  日
                                                      Q


司法院資訊處製作；財團法人民間司法改革基金會備份。
